臺北高等行政法院判決　　　　　　　　　　　　　　九十二年度訴字第三九七六號
　　　　　　　　　　　　　　　.
　　原　　　告　甲○○
　　訴訟代理人　乙○○
　　被　　　告　內政部警政署入出境管理局
　　代　表　人　吳振吉（局長）
　　訴訟代理人　丙○○
右當事人間因來臺定居事件，原告不服內政部中華民國九十二年七月四日台內訴字第
○九二○○○五二七八號訴願決定，提起行政訴訟。本院判決如左：
　　主  文
訴願決定及原處分均撤銷。
被告對原告申請依其兄在臺灣地區定居案，應依本判決之法律見解另為處分。
原告其餘之訴駁回。
訴訟費用由被告負擔。
　　事  實
一、事實概要：
    原告係大陸地區人民，於民國九十二年二月十一日以馬祖臺籍人員身分，依兄曹
    以欽先生申請在臺灣地區定居。惟原告之馬祖臺籍人員身分，經被告機關函請連
    江縣警察局查復，認渠所出具之原籍馬祖保證書係偽保而成，核與「臺灣地區與
    大陸地區人民關係條例」（以下簡稱「兩岸人民關係條例」）第十六條第二項第
    六款規定不合，被告乃於九十二年四月十六日以境孝傑字第０九二００三七九０
    ０號不予許可處分書，否准原告在臺灣地區定居申請，原告不服，提起訴願，遭
    決定駁回，遂提起本件行政訴訟。
二、兩造聲明：
　　(一)原告聲明求為判決：1.訴願決定及原處分均撤銷。
                        2.判命被告應作成許可原告在臺定居之處分。
                        3.訴訟費用由被告負擔。
　　(二)被告聲明求為判決：1.駁回原告之訴。
                        2.訴訟費用由原告負擔。
三、兩造之爭點：被告認定原告申請依其兄在臺定居，所出具之原籍馬祖保證書係偽
    保而成，乃不予許可原告申請，是否適法？
　　(一)原告主張之理由：
      (1)馬祖列島中共有十個島有人居住，原告甲○○係民國三十七年出生於馬祖的
        東莒島大埔聚落（原始島名為東犬島），三十八年隨母親到大陸省親而置留
        在大陸，在原居的東莒島大埔聚落中，留有祖母、父親、長兄（曹以欽）及
        二位叔叔，是原居於馬祖東莒島大埔的居民，卻因為政治因素而分隔。甲○
        ○向內政部入出境管理局申請返台定居，卻不被許可，入出境管理局不許可
        的唯一證據，是因為當初具保的三位證人之一，在連江縣警察局的筆錄中，
        對於證明內容表示不知。入出境管理局駁回原告定居申請的唯一證據，是因
        為一位八十多歲老人家（林金棟），對五十多年前回憶的遺忘。當初找住在
        南竿的林金棟及林岳徒兩位老先生做證明時，考慮到民國三十八年時，南竿
        與東莒的交通極不方便，住在南竿的人並不知道東莒島上的事情，因為世居
        南竿島的兩位老先生與東莒是有淵緣，才會找這兩位老人家，其中林金棟是
        原告嬸嬸的舅舅，林岳徒先生則曾經在東莒島開過雜貨店，所以才找兩位老
        先生為原告證明身分。當時林金棟先生與林岳徒先生在被原告兄長曹以欽詢
        問是否可以代為作證明時，兩位老人家皆表示願意，而且也表示知悉甲○○
        當年被母親抱回大陸省親一事，因此曹以欽才請兩位老先生具保。至於後來
        兩位老先生在警察局中所做的筆錄中的說詞，完全不在原告及原告兄長曹以
        欽的認知範圍內。至於林金棟老先生為何會在九十二年四月間在警察局做的
        筆錄，與民國八十九年三月二十一日時，在福建省金門地方法院公證處連江
        分處中所做的陳述不同，原告不解，但是卻因為老人家的記憶可能出現誤差
        ，卻影響到原告返鄉定居的權益。
      (2)原處分違反法律保留原則
        依法行政原則，乃支配法治國家立法權與行政權關係之基本原則，亦為一
          切行政行為必須遵循之首要原則，即行政程序法第四條所稱：「行政行為
          應受法律及一般法律原則之拘束。」依法行政原則向來區分為法律優位與
          法律保留原則，而所謂「法律保留原則」，係指無法律授權行政機關即不
          能合法的作成行政行為，蓋憲法已將某些事項保留予立法機關，須由立法
          機關以法律加以規定，故在法律保留原則之下，行政行為不能以消極的不
          牴觸法律為已足，尚須有法律之明文規定為依據，尤其以對於人民自由與
          財產之侵害者，嚴格限於須有法律之依據，非有法律或法律授權之命令，
          行政機關不得作成行政處分或其他措施。
        本案被告否准原告申請之理由，無非以「原籍馬祖大陸地區人民及其眷屬
          申請來臺送件須知」第一點、第二點第五款及第三點第八款規定為依據。
          惟查居留之准駁，核屬人民之權利事項，有關主管機關之審核認定要件及
          應備文件，均會直接影響准駁之作成，依法應以法律定之，尚難視為技術
          性、細節性規定。按上開須知僅係彙整會議結論，即逕由入出境管理局自
          行發布實施，直接做為審查原籍馬祖大陸地區人民及其眷屬申請來臺居留
          ，既非法律，亦無法律授權，顯然違反依法行政(法律保留)原則。
      (3)原處分違反行政程序法第九條規定(對當事人有利及不利之情形，一律注意)
        原告於申請及訴願階段，均曾提示台大醫院診斷書及血緣鑑定報告書，以資
        證明原告與曹以欽之間為手足關係之機率為99.997746﹪，此為國內首屈一
        指的一級教學醫院，以先進科學方法 (DNA血緣關係鑑定)的鑑定報告，係對
        原告有利之事項，原處分機關及訴願決定機關均未注意，亦未論述不採信之
        原因，顯與行政程序法第九條規定有悖。再原告亦提出九十二年一月八日證
        人劉佃佃、曹水金、曹日桐等三人之保證證明書，該三位保證人當初均住在
        東莒大埔（原告係東莒大埔出生），係嗣後才遷居桃園，其作證內容，已足
        證明原告確符合原籍馬祖出生而於三十八年間隨同母親赴大陸之事實。
      (4)實質真實優於形式真實
        「原籍馬祖大陸地區人民及其眷屬申請來臺送件須知」既規定血緣關係鑑定
        及三位鄰居出具證明書等佐證方法，二者顯有證明力與便利性之差異，查三
        位鄰居出具之證明書，其較血緣關係鑑定舉證便利及經濟，血緣關係鑑定費
        時耗資，但證明力顯然較強，可信度較高，準此，倘三位鄰居出具之證明書
        ，囿於時間長久記憶不清或長輩臨場緊張等因素，被告不予採信時，理應以
        較能證明實質真實之血緣關係鑑定為判定依據。詎被告未能釐清二者證明力
        ，直接以保人出具之保證書內容不實否准原告申請，顯然與一般經驗法則相
        違。縱上所述，被告認事用法均有違法，惠請判決訴願決定及原處分均撤銷
        ，並命被告許可原告在臺定居之申請。
　　(二)被告主張之理由：
      (1)原告未具馬祖臺籍人員身分
        按「兩岸人民關係條例」第十六條第二項第六款規定：「民國三十八年政
          府遷臺前，赴大陸地區之臺籍人員，在臺灣地區原有戶籍且有直系血親、
          配偶、兄弟姐妹者得申請在臺灣地區定居」。原告即依上揭條例規定申請
          ，合先敘明。
        緣因馬祖地區於民國四十五年以前並無戶籍登記，有關原籍馬祖地區之臺
          籍人員，須依「原籍馬祖大陸地區人民及其眷屬申請來臺送件須知」規定
          ：檢附鄉公所出具之證明函或民國八十五年五月五日以前核發之原籍證明
          文件，始得申請在臺灣地區定居。原告申請定居時，係檢具連江縣莒光鄉
          公所民國八十九年三月二十三日（八九）莒民字第○一六六號證明書（由
          保證人曹木花、林岳徒及林金棟等三人具保證明原告於莒光鄉出生，並經
          福建金門地方法院公證處連江分處認證），據以開始定居申請程序。
        被告機關為發現事實，函請連江縣警察局查證原告之保證人是否有偽保情
          形，該局於九十二年四月二日以連警陸字第０９２０００３４６２號函查
          復，略以：「經查保證人林岳徒於警訊筆錄中表示，只認識原告的哥哥曹
          以欽，對原告已沒有什麼印象；另一保證人林金棟則坦承為曹以欽所欺騙
          才為其作保。」據此，保證人曹木花等三人所出具之保證書暨福建金門地
          方法院公證處連江分處八十九年度連認字第四十二號認證書顯係偽造且非
          真實，則連江縣莒光鄉公所根據該認證書所製作之（八九）莒民字第○一
          六六號證明書已不具實質之證明力，無法證實原告出生馬祖及其「原籍馬
          祖」之身分，自無法以馬祖臺籍人員身分來臺定居。
        依「原籍馬祖大陸地區人民及其眷屬申請來臺送件須知」第三點第八款第
          一目規定：鄉公所出具之證明函（由原居住地鄰居三人分別立具，證明當
          事人確係民國三十八年以前在馬祖出生事實，經地方法院認證後，請鄉公
          所審查無誤後出具證明函）或民國八十五年五月前核發之原籍證明文件。
          然原告定居申請案件中所檢附之保證證明書、福建金門地方法院公證處連
          江分處八十九年度連認字第四十二號認證書及連江縣莒光鄉公所（八九）
          莒民字第○一六六號證明書等，均記載原告曾「居住」於福建省連江縣莒
          光鄉，而非證明馬祖「出生」之事實；又保證人林金棟係出生於福建省連
          江縣南竿鄉福沃村，並非原告原居住地鄰居，此二節均與前揭送件須知規
          定不符，即無可供證實原告原籍馬祖之效力。
      (2)被告機關依法不予許可原告定居處分並無不當
        依據「定居居留許可辦法」第一條之規定：「本辦法依臺灣地區與大陸地
          區人民關係條例第十七條第八項規定訂定之。」故「定居居留許可辦法」
          其位階為法律之授權命令，被告機關於受理大陸人民申請在臺灣地區定居
          案件時，悉依該辦法之相關規定辦理，此乃行政機關依法行政原則之基本
          要求，且為現代法治國理想之具體踐行與實現，併予敘明。
        又按「定居居留許可辦法」第十三條第一項第六款規定：「大陸地區人民
          申請在臺灣地區定居或居留，有下列情形之一者，不予許可……六、所提
          供之文書係偽造、變造、無效或經撤銷者。」今原告據以開始定居程序之
          連江縣莒光鄉公所（八九）莒民字第○一六六號證明書，係根據偽造之保
          證書、認證書製作而成，故已無實質之證明力，被告機關依「定居居留許
          可辦法」第十三條第一項第六款規定所為不予許可處分，並無違誤。
      (3)原告於訴願書中所述理由不足採信
        原告於訴願書中辯稱，福建金門地方法院公證處連江分處的法官兼公證人
          ，經一一訊問保證人，證實其保證內容之真實後，才願意開具認證書…等
          云，用以約束行政機關，須承認法官審訊後所作成之文書。惟認證書內認
          證之事由及依據法條中明示：本件僅認證蓋章、簽名屬實，至其內容之真
          偽，不在認證範圍之內。故認證書內容之真偽，尚有賴行政機關調查事實
          及證據，且公證人有無審驗認證內容之真實，亦未可知。
        原告於訴願書中又辯稱，略以：根據三位老人家向本人表示，警察把三位
          老人家分別詢問，而且態度凶悍，三位老人家一致表示，一下子就被警察
          嚇傻了，腦袋空空，什麼都想不起來；警察還告訴老人家，只要承認被騙
          作保，就沒有任何責任，否則後續的調查沒完沒了…等云。顯見原告因不
          知連江縣警察局函復內容，誤以為三名保證人皆至警局應訊，實則保證人
          曹木花因長期居住在臺灣，是以並未到局應訊，當日僅林岳徒、林金棟二
          人製作筆錄，何來三位老人家遭警恐嚇？又原告企圖以「不法取得之證供
          」推翻其證據力，殊不知連江縣警察局於訊問筆錄時，皆依刑事訴訟法第
          一百條之一第一項之規定，全程連續錄音，何有恐嚇威迫等情事。況警訊
          筆錄製作前，均告知被訊問人權利：（一）得保持緘默，無須違背自己之
          意思而為陳述…等，該二名保證人皆簽名捺印，足見已知悉接受偵訊時之
          權利；其末均記載「右筆錄經訊問人以閩北語誦讀或被訊問人親閱無訛後
          始簽名捺指印」，且經林金棟及林岳徒二人簽名捺指印具結在案，故足可
          證明該警訊筆錄係在被訊問人之自由意志下所製成，其證明力當無庸置疑
          。原告於訴願書中所述，均係詭辯之辭，應不予採信。原告第一次所提保
          證書中既有二位證人證詞不可採，則其嗣後再提出九十二年一月八日另三
          位證人之保證證明書，被告不再予以斟酌採信。
        依行政程序法第四十三條規定：行政機關為處分或其他行政行為，應斟酌
          全部陳述與調查事實及證據之結果，依論理及經驗法則判斷事實之真偽，
          並將其決定及理由告知當事人。原告訴願書之說明理由顯與兩岸人民關係
          條例之規定不合。揆諸首揭規定，原處分並無不合，不予許可處分應予維
          持。
      (4) 綜上所述，原告申請在臺灣地區定居，被告機關不予許可，並無不法，亦
         無不當之處。請依法駁回其訴願。敬請鑒核。
　　理  由
一、本件被告代表人原為曾文昌，訴訟中變更為吳振吉，業據被告新任代表人提出承
    受訴訟狀聲明承受訴訟，核無不合，應予准許。
二、按「大陸地區人民有左列情形之一者，得申請在臺灣地區定居：．．．六、三十
    八年政府遷臺前，赴大陸地區之臺籍人員，在臺灣地區原有戶籍且有直系血親、
    配偶或兄弟姊妹者。」申請時（九十二年二月十一日）之臺灣地區與大陸地區人
    民關係條例第十六條第二項第六款定有明文。準此，凡於三十八年以前赴大陸地
    區之臺籍馬祖人員，因在臺灣地區有直系血親、配偶或兄弟姊妹，自得申請在臺
    灣地區定居（上揭規定已於九十二年十月二十九日經修正刪除）。
三、本件原告係大陸地區人民，於民國九十二年二月十一日以馬祖臺籍人員身分，依
    兄曹以欽先生申請在臺灣地區定居。惟原告之馬祖臺籍人員身分，經被告機關函
    請連江縣警察局查復，認渠所出具之八十九年三月二十一日原籍馬祖保證書係偽
    保而成，核與兩岸人民關係條例第十六條第二項第六款規定不合，被告乃於九十
    二年四月十六日以境孝傑字第０九二００三七九００號不予許可處分書，否准原
    告在臺灣地區定居申請，原告不服，提起訴願，遭決定駁回各情，有大陸地區人
    民在臺灣地區定居申請書、連江縣警察局九十二年四月二日查復函、連江縣莒光
    鄉戶政事務所證明書、被告上揭處分書、訴願決定書等附卷可稽，復為兩造所不
    爭，堪認屬實。
四、原告循序起訴意旨略以：原告甲○○係民國三十七年出生於馬祖的東莒島大埔聚
    落，三十八年隨母親到大陸省親而置留在大陸，在原居的東莒島大埔聚落中，留
    有祖母、父親、長兄（曹以欽）及二位叔叔；當初找住在南竿的林金棟及林岳徒
    兩位老先生做證明時，其中林金棟是原告嬸嬸的舅舅，林岳徒先生則曾經在東莒
    島開過雜貨店，當時林金棟與林岳徒在被原告兄長曹以欽詢問是否可以代為作證
    明時，兩位老人家皆表示願意，而且也表示知悉甲○○當年被母親抱回大陸省親
    一事，因此曹以欽才請兩位老先生具保。至於後來兩位老先生在警察局中所做的
    筆錄中的說詞，完全不在原告及原告兄長曹以欽的認知範圍內，但卻因為老人家
    的記憶可能出現誤差，卻影響到原告返鄉定居的權益；又被告否准原告申請之理
    由，無非以「原籍馬祖大陸地區人民及其眷屬申請來臺送件須知」第一點、第二
    點第五款及第三點第八款規定為依據；惟查居留之准駁，核屬人民之權利事項，
    上開須知既非法律，亦無法律授權，顯然違反依法行政 (法律保留 )原則；再原
    告於申請及訴願階段，均曾提示台大醫院診斷書及血緣鑑定報告書，以資證明原
    告與曹以欽之間確為兄弟關係，原告亦提出九十二年一月八日證人劉佃佃、曹水
    金、曹日桐等三人之保證證明書，該三位保證人當初均住在東莒大埔（原告係東
    莒大埔出生），係嗣後才遷居桃園，其作證內容，已足證明原告確符合原籍馬祖
    出生而於三十八年間隨同母親赴大陸之事實；詎被告就此有利原告事項，均未予
    注意，顯與行政程序法第九條規定有悖云云。
五、按「‥‥行政機關依其職權執行法律，雖得訂定命令對法律為必要之補充，惟其
    僅能就執行母法之細節性、技術性事項加以規定，不得逾越母法之限度，迭經本
    院解釋釋示在案。內政部訂定之『社會團體許可立案作業規定』第四點關於人民
    團體應冠以所屬行政區域名稱之規定，逾越母法意旨，侵害人民依憲法應享之結
    社自由，應即失其效力。」為司法院大法官釋字第四七九號解釋揭示甚明。查「
    本辦法依臺灣地區與大陸地區人民關係條例第十七條第八項規定訂定之。」、「
    大陸地區人民申請在臺灣地區定居或居留，有下列情形之一者，不予許可……六
    、所提供之文書係偽造、變造、無效或經撤銷者。」分別為大陸地區人民在台灣
    地區定居或居留許可辦法（下稱定居居留許可辦法）第一條及第十三條第一項第
    六款所規定。又被告為辦理大陸地區人民依上揭臺灣地區與大陸地區人民關係條
    例第十六條第二項第六款規定，申請來臺定居之案件（即民國三十八年前赴大陸
    地區之臺籍馬祖人員，在臺灣地區有直系血親、配偶或兄弟姊妹者，申請在臺灣
    地區定居），固得本於職權就執行法律之技術性、細節性事項訂定行政規則即「
    原籍馬祖大陸地區人民及其眷屬申請來臺送件須知」，以資遵循，惟該行政規則
    不得逾越法律規定之意旨，亦不得增加法律所無限制，否則即屬違反法律保留原
    則而無效。該「原籍馬祖大陸地區人民及其眷屬申請來臺送件須知」第二點第五
    款規定：「由原來居住地鄰居三人分別立具，證明當事人確係民國三十八年以前
    在馬祖出生者，如經查證其中一人之證明虛偽不實，爾後即不得再申請來台。」
    該款後段所定「如經查證一人之證明虛偽不實，爾後即不得再申請來台。」未究
    明所謂保證人之證明虛偽不實是否符合定居居留許可辦法第十三條第一項第六款
    所定「所提供之文書係偽造、變造、無效或經撤銷者。」之要件，即一律不准其
    爾後來台之申請，嚴重限制人民權益，又無法律之授權，難謂與法律保留原則無
    違。
六、查馬祖地區於民國四十五年以前並無戶籍登記，有關原籍馬祖地區之臺籍人員申
    請來台定居，程序上須依被告訂頒之「原籍馬祖大陸地區人民及其眷屬申請來臺
    送件須知」規定：檢附鄉公所出具之證明函或民國八十五年五月五日以前核發之
    原籍證明文件，以憑認定其原籍馬祖之身份。茲原告申請定居時，係檢具連江縣
    莒光鄉公所民國八十九年三月二十三日（八九）莒民字第○一六六號證明書（由
    保證人曹木花、林岳徒及林金棟等三人具保證明原告於莒光鄉居住，於三十八年
    六月赴大陸探親而滯留大陸，並經福建金門地方法院公證處連江分處認證）。被
    告受理後函請連江縣警察局查證，經該局於九十二年四月二日以連警陸字第０九
    二０００三六四二號函查復，略以：「經查保證人林岳徒於警訊筆錄中表示，只
    認識甲○○的哥哥曹以欽，對甲○○已沒有什麼印象，只是小時見過‥；另一保
    證人林金棟則證稱會為甲○○作保係因曹以欽請其作保，其所認識的甲○○年約
    二十歲，但經查對保證書之年齡推算，其所證明之甲○○年約八歲‥‥」有該查
    覆函附卷可稽。上揭保證人林岳徒於警訊筆錄中亦同時陳明甲○○係於東莒出生
    ，因小時見過此人，所以證明其在東莒出生等情；另保證人林金棟亦警訊時亦同
    時證稱伊在三十八年於莒光鄉當兵，在當時就認識甲○○，是甲○○的哥哥，請
    其作保，簽章是伊親自所為；但保證書上內容並不知曉等情；準此，該保證書均
    係立具人本人所出具，並無假冒他人名義之偽造情事，縱證述內容是否屬實，容
    有疑義，惟此與所謂之偽造、變造之情有間。該保證書僅係用以證明甲○○出生
    馬祖，於三十八年政府遷臺前赴大陸地區事實之證據方法，縱事後被告認該保證
    書之真實性尚有疑義，亦非不得由原申請人補正或提出其他證據補強之，不得徒
    以所提保證書之真實性尚有疑義，未踐行補正或查證之程序，即逕予否准其定居
    之申請。況原告於九十二年一月十一日申請時，亦提出經民間公證人認證之九十
    二年一月八日另三名證人劉佃佃、曹水金、曹日桐之保證證明書，據被告函請桃
    園縣警察局平鎮分局訪查訊問結果，證人早期曾住過馬祖，嗣後才遷居桃園，其
    作證內容，亦已證實原告係出生馬祖，而於三十八年間隨同母親赴大陸探親滯留
    之事實，有平鎮分局偵訊筆錄附卷可按。又目前連江縣內鄉公所已不再核發原籍
    馬祖之證明書，是該份九十二年一月八日保證書，已無法再請連江縣莒光鄉公所
    據以出具證明書，此為兩造所自承；惟鄉公所證明書容僅供認定申請人是否符合
    出生馬祖而於三十八年政府遷臺前赴大陸地區事實之證據方法之一，嗣後鄉公所
    既不再出具該類證明書，自應由被告綜合申請人提出之其他證據資料（如原告提
    出之九十二年一月八日保證書、平鎮分局查復結果等），再憑以認定申請人是否
    符合申請要件，而非逕行駁回原告之申請。
七、綜上所述，被告徒以原告所提出之八十九年三月二十一日原籍馬祖保證書真實性
    尚有疑義，而未再斟酌原告所提出之其他證據資料，即逕予否准其定居之申請，
    於法尚有違誤，訴願決定未予糾正，亦有未洽，原告訴請撤銷訴願決定及原處分
    ，自屬有據，應予准許。惟因本件被告應否准許原告之申請案，尚須由被告另行
    審酌原告提出之其他證據資料，此涉及被告職權行使，爰依行政訴訟法第二百條
    第四項規定，令被告應依本判決之法律見解另為適法之處分；原告訴請本院逕行
    判命被告應作成准原告在台定居之處分部份，自非有據，該部份起訴，自應予駁
    回。
八、兩造其餘主張陳述，於判決結果不生影響，無庸一一論列，併予敘明。
據上論結，本件原告之訴為一部有理由，一部無理由，爰依行政訴訟法第一百零四條
，民事訴訟法第七十九條但書，判決如主文。
中　　　華　　　民　　　國　　九十三　　年　　　九　　　月　　 十六 　　日
                                  臺北高等行政法院  第六庭
                                            審判長  法  官　林樹埔
      　　　　　　　　　　　　　　　　　　　　      法　官　曹瑞卿
      　　　　　　　　　　　　　　　　　　　　      法　官　許瑞助
右為正本係照原本作成。
如不服本判決，應於送達後二十日內，向本院提出上訴狀並表明上訴理由，如於本判
決宣示後送達前提起上訴者，應於判決送達後二十日內補提上訴理由書（須按他造人
數附繕本）。
中　　　華　　　民　　　國　　九十三　　年　　　九　　　月　　 十六 　　日
                                                    書記官  吳芳靜
